臺灣臺北地方法院民事判決
110年度訴字第1302號
原      告  陳穧𡈼  
訴訟代理人  沈志成律師
            施懿哲律師
被      告  陳金次  
            陳木水  
            陳俊凱  

            陳木進  

            陳家寅  

            陳家浴  

            陳家正  
            張添丁  

            陳敦禮  

            陳智信  

            林正志  


            林正恩  
            林正念  
            陳邦基  

            陳炎生  

            陳敦淵  
            陳宜靜  
            陳哲維  
            陳怡伶  

            陳冠宇  
            陳柏宇  
            陳相宇  
            陳寶宇  
            陳美宇  
共      同
訴訟代理人  陳逸融律師
被      告  陳建興  
            陳得國  

            陳得福  
            陳定國  
            詹東榮  
            詹文明  
            詹東發  
            陳冠廷  
            陳定和  
            陳定源  
            林育齊  


            陳明易  
            陳逸忠  
            陳翔羚  
共      同
訴訟代理人  沈孟賢律師
複  代理人  王藝臻律師
被      告  黃玉琴  
訴訟代理人  高秀枝律師
被      告  林清修  

            林清村  
            林瑞楨  
            林青峰  

            林圭聰  
            林圭璋    （現應受送達處所不明）
            林志謙  

            林銓正  
            林欽宗    （現應受送達處所不明）  
            林德星  

            林修德  

            張聰裕  
            張兩佳  
            張兩成  
            張力文  

            陳嘉慶  
            陳志明  
            陳金雄  
            陳建憲  

            陳建隆  

            陳志中  
            石裴明峯
            陳市    
            鄭克文  
            鄭克勝  


            鄭克信  
            鄭克霖  


            鄭東逸  
            鄭克在  
            鄭清標  



            王世芬  

            林均    

            王高助  
            陳邦賓  


            鄭金全  


            鄭武雄  


            陳秋菊  
            林大鈞  
            林南宏  
            林青蓉  
            林艾葦  
            林思瑋  
            陳張玉美
            陳姝羚  
            陳逸蓁  
            陳淑惠  

            吳金英  
            陳英士  
            陳毓文  
            蘇光子  
            陳逸琳  
            陳逸豪  
            石善惠  
            石善基  
兼  上一人
訴訟代理人  石善悅  
被      告  石善宏  
            張許春  

            張美蘭  
            張美慧  
            張美玲  
            張謙銘  

            張謙諒  

            張江秀娥
            何雨柔  
            何子豪  

            張永祥  

            張淑芬  
            張庭嘉  

            陳敦傑  
            鄭陳阿丹
            鄭克乾  
            鄭艷芬  

            鄭潘寶貴

            鄭慧敏  
            鄭慧勤  

            鄭慧孌  
            鄭克瑞  
            鄭克饒  

            鄭素芳  

            鄭克列  
            鄭克宏  
            陳安琪  
            蔡燕紅  

            王文達  
            王文淵  

            王雪玉  
            黃金枝  
            王文宏  
            王雪芳  
            王文星  

            王品傑  

            王品超  

            王品人  
            陳妍宇  
            陳王姬  

            陳泊再  
            陳全旗  
            陳全儀  
            陳錦秀  
            陳淑敏  
上列當事人間請求分割共有物等事件，本院於民國111年8月1日
言詞辯論終結，判決如下：
    主  文
原告之訴及假執行之聲請均駁回。
訴訟費用由原告負擔。 
    事實及理由
壹、程序部分：
一、按當事人死亡者，訴訟程序在有繼承人、遺產管理人或其他
    依法令應續行訴訟之人承受其訴訟以前當然停止；第168條
    至第172條及前條所定之承受訴訟人，於得為承受時，應即
    為承受之聲明。他造當事人，亦得聲明承受訴訟，民事訴訟
    法第168條、第175條分別定有明文。查附表編號43張添福於
    本件起訴後民國110年6月4日死亡，其法定繼承人為如附表
    編號113至118等被告6人，有其等戶籍謄本及繼承系統表（
    戶籍卷第104-111頁）為憑，原告具狀聲明承受訴訟，有
　　110年12月24日民事聲明承受訴訟、追加被告、更正聲明暨
    聲請調查證據狀（本院卷一第335-336頁）為憑，核與前揭
    規定相符，應予准許。
二、按神明會可分為財團性質之神明會及社團性質之神明會，財
    團性質之神明會，以會產為會之重心，會員對於會產並無直
    接之權利義務，反之，社團性質之神明會，如未經為法人登
    記者係以會員為會之中心，會員之權利，除共益權外，亦多
    自益權，一般情形，具有濃厚的私益免色彩，乃屬公同共有
    之性質（最高法院72年度臺上字第1174號判決意旨參照）。
    查神明會文昌宮（下稱神明會）由13人共同捐組，以掌理文
    教之文昌帝君為偶像，建祠以崇祀之，多年來均由原始會員
    後裔每年於帝君聖誕農曆2月初3日以卜筶方式，輪流值爐迎
    祀於爐主家中奉祀，故多年來並未對外活動，僅限於原始會
    員子孫；神明會成立時已向主管機關申請登記會員全員名冊
    並於103年更新會員全員名冊等情，有松山文昌公神明會之
    沿革（本院卷一第69-73頁）、臺北市政府民政局110年2月9
    日函及附件神明會會員全員名冊（本院卷一第29-43頁）、
    臺北市松山區公所110年2月17日函及附件神明會變動後會員
    全員名冊（本院卷一第45-55頁）為憑，而兩造就神明會會
    員對於神明會財產有公同共有關係均一致供認在卷（本院卷
    一第198頁），揆諸前揭說明，堪認神明會之財產應為會員
    全體公同共有，是本件應屬固有必要共同訴訟。復按訴狀送
    達後，原告不得將原訴變更或追加他訴。但該訴訟標的對於
    數人必須合一確定時，追加其原非當事人之人為當事人者，
    不在此限，民事訴訟法第255條第1項第5款定有明文。查原
    告起訴時聲明第1項為：兩造公同共有之新臺幣（下同）1億
    1,365萬元現金准予分割，並按如民事起訴狀附表2所示之比
    例分配予各公同共有人（北司補卷第15頁）；嗣因發現附表
    編號9林炳宗、編號11林憲德、編號14林欽明、編號28陳水
    生、編號29陳財來、編號31陳得龍、編號39石丁財、編號41
    張炳坤、編號47陳智囊、編號53鄭聰明、編號54鄭世通、編
    號56鄭世華、編號58陳啓仁、編號59陳啓義、編號60王榮鏗
    、編號61王培堯、編號62王世明、編號71王辰豪、編號73陳
    明祿、編號77陳榮華、編號79陳水圳均於本件起訴110年1月
    20日前死亡，乃追加其等之繼承人為被告，並於110年12月2
    4日具狀更正聲明第1項為：兩造公同共有之1億1,365萬元現
    金准予分割，並按如民事聲明承受訴訟、追加被告、更正聲
    明暨聲請調查證據狀附表2-1所示之比例分配予各公同共有
    人（本院卷一第335頁），係就訴訟標的對於數人必須合一
    確定而追加其原非當事人之人為當事人，核與前揭規定相符
    ，應予准許。
三、附表編號1、4、5、6、7、8、10、12、13、16、19、20、21
    、27、30、40、44、48、49、50、51、55、57、72、75、82
    、85、88、89、91、92、94、95、96、97、98、99、100、1
    02、106、107、108、109、110、111、112、113、114、115
    、116、117、118、122、124、125、126、127、128、129、
    130、131、132、134、136、140、141、142、143、144、14
    5、146、147、154、156、157、158、159、160、161所示被
    告，均經合法通知而未於言詞辯論期日到場，核無民事訴訟
    法第386條各款所列情形，爰依原告聲請，由其一造辯論而
    為判決。　
貳、實體部分：　
一、原告主張：神明會無獨立人格，係以多數人結合之總合體為
    權利義務之主體，屬公同共有關係。坐落臺北市○○區○○○○段
    000地號土地（下稱系爭土地）原登記神明會名下，嗣被告
    陳智信等39名神明會會員於98年7月7日以公同共有人及潛在
    應有部分過半數同意，將系爭土地以每坪130萬元，總價1億
    1,365萬元（下稱系爭價金）出售並於98年10月29日過戶予
    崇偉營造工程股份有限公司（下稱崇偉公司）。系爭價金原
    係神明會所有系爭土地變價而來，自屬神明會財產，而由神
    明會全體會員即兩造公同共有，而原設置在系爭土地上祭拜
    文昌公之房屋已遭拆除，神明會長年未舉辦祭拜儀式或召開
    會員大會，其存在目的已消滅，爰以起訴狀繕本送達被告作
    為終止系爭價金公同共有關係之意思表示。系爭價金目前由
    神明會管理人即被告陳智信負責保管，性質上非不能分割，
    亦無不得分割之約定，系爭價金分割後，原告應取得135萬2
    ,976元，爰依民法第830條、第823條、第824條規定請求分
    割系爭價金等語，並聲明：㈠兩造公同共有之系爭價金現金
    准予分割，並按如附表2-1所示之比例分配予各公同共有人
    ；㈡被告陳智信應給付原告135萬2,976元，暨自民事起訴狀
    繕本送達翌日起至清償日止，按年息5％計算之利息；㈢願供
    擔保請宣告准予假執行。
二、被告則以：
　㈠訴訟代理人陳逸融律師：神明會歷年來於農曆2月3日左右定
    期舉行祭典及進行爐主輪值交接，持續迄今仍正常祭祀運作
    ，若神明會會員往生而繼承者未主動通知，因年代久遠管理
    人實難查知會員繼承者聯繫方式致或有部分會員繼承者未收
    受祭祀活動通知，然神明會非如原告所述存在目的已消滅。
    又原告主張類推適用祭祀公業公同共有規定，惟祭祀公業祀
    產以不可分為原則，須遇有以孫生計艱難或因管理而生重大
    之糾葛，並得各房全體同意等必要情形，始准分析，原告未
    就分割之必要性舉證，實難認得請求分割。另系爭土地之買
    賣契約雖約定系爭價金為1億1,365萬元，然神明會須支付土
    地增值稅、排除原地上權成本、代書費等開銷，其中土地增
    值稅部分即高達1,959萬451元，被告已逐點回覆原告，且系
    爭價金係按神明會沿革意旨，除保留部分神明會運作費用外
    ，餘皆交予各宗祧保管，原告原屬陳開元一祧，該祧有29位
    會員，並已先將保管款項為分配，每位均分得13萬4,772元
    ，是陳開元一祧即負責保管390萬8,388元（計算式：13萬4,
    772×29＝390萬8,388），原告除102年12月11日代父親陳水田
    領取外，其餘均以自己名義領取，是原告對相關款項及運用
    均知之甚詳，卻以系爭價金為主張依據，與事實不符等語，
    並聲明：㈠原告之訴駁回；㈡願供擔保請准免予假執行。
　㈡訴訟代理人高秀枝律師：原告無法說明共有物之存在，原告
    請求分割共有物是無理由等語，並聲明：原告之訴駁回。
　㈢林清村：神明會未有停祀之決議，被告已過世父親在世時曾
    迎回祭祀、被告林清村亦曾於105年及106年獲邀參與擲爻，
    並非原告所稱數十年未舉辦祭拜儀式、召開會員大會等。又
    因神明會未經會員大會有效決議解散，系爭價金為神明會存
    續之必要資產，原告之主張為無理由等語，並聲明：㈠原告
    之訴駁回；㈡願供擔保請准免予假執行。
　㈣林瑞楨：有鑒於分割神明會名下之不動產有違「首屆繼承會
    議」共同承認之筆錄第二條，故被告於101年9月後，便未再
    參加任何神明會之會員臨時會，不同意原告之主張等語。
　㈤陳建憲：不同意原告之主張等語。　　
　㈥訴訟代理人沈孟賢律師：神明會祭祀建築物已遭拆除，堪認
    其存在目的已不復存在，被告均同意終止兩造間之公同共有
    關係，同意原告所提分割方案，就系爭價金為原物分割分配
    等語。
　㈦陳得國：依起訴狀繕本內容得知神明會名下土地已出售崇偉
    公司，神明會已不存在，其會員公同共有關係亦已消滅，則
    出售系爭土地所得系爭價金應按會員人數均分等語，並聲明
    ：同意原告之訴及其假執行之聲請。
三、得心證之理由： 
　㈠按各共有人，除法令另有規定外，得隨時請求分割共有物。
    但因物之使用目的不能分割或契約訂有不分割之期限者，不
    在此限；公同共有物之分割，除法律另有規定外，準用關於
    共有物分割之規定，民法第823條、第830條第2項分別定有
    明文，是公同共有物之分割係以公同共有物之存在為前提，
    倘無公同共有物之存在，自無訴請分割權利。原告主張兩造
    間公同共有現金1億1,365萬元云云，主要以系爭土地之買賣
    總價為據。查系爭土地買賣契約書第2條雖約定系爭價金為1
    億1,365萬元，惟系爭土地買賣契約書第3條約定：乙方（即
    神明會）應以第2條約定金額，扣除第4條第1期款、第2期款
    、第3期款及協助乙方排除地上權之成本等費用後餘額之全
    部，向甲方（即崇偉公司）買回104坪房屋面積（含公設）
    、2個車位等語；系爭土地買賣契約書第4條第3款約定：土
    地增值稅不論多寡，由乙方土地款中支付等語（本院卷一第
    107頁），而系爭土地之土地增值稅應納稅額為1,959萬451
    元之情，有臺北市稅捐稽徵處土地增值稅繳款書（本院卷一
    第119頁）為憑，足見被告陳智信稱系爭價金須支付排除地
    上權成本、土地增值稅等節確非虛妄，參以神明會現無任何
    財產資料，自98年度至109年度僅臺灣土地銀行股份有限公
    司信義分公司利息所得，至109年度之給付總額為0元等情，
    有財政部臺北國稅局111年1月25日函及附件全國財產稅總歸
    戶財產查詢清單、98年度至109年度各類所得資料清單（卷
    二第89-104頁）為憑，堪認神明會名下現已無財產，則原告
    遽以系爭價金列為兩造間公同共有現金數額，並據為計算會
    員應分得金額，已難認有據。
　㈡按公同共有人之權利義務，依其公同關係所由成立之法律、
    法律行為或習慣定之；公同關係存續中，各公同共有人，不
    得請求分割其公同共有物，民法第828條第1項、第829條分
    別定有明文。又按關於祭祀公業之祀產在現行法上，以不可
    分為原則。遇有必要情形，如子孫生計艱難，或因管理而生
    重大之糾葛，並得各房全體同意時，仍准分析（最高法院99
    年度臺上字第2342號判決意旨參照）。查神明會現仍有按時
    祭祀且歷年均選任值東爐主，有現場照片、歷年值東爐主一
    覽表、金牌移交清單（本院卷一第83-103頁）、102年3月17
    日神明會會員臨時會議記錄、邀請函、101年神明會交接記
    事、歷年神明會會員名單（本院卷一第247-267頁）、111年
    度文昌帝君生辰祭祀現場照片（本院卷二第257-265頁）、
　　111年簽報表及歷屆爐主表（本院卷二第267-269頁）為憑，
    堪認神明會現確有進行祭祀及爐主輪值交接，其公同關係仍
    存續中，原告復未提出其他證據證明神明會公同關係已消滅
    或現已得神明會之全體會員同意分割公同共有物，揆諸前揭
    規定，原告請求分割公同共有物，洵屬無據。
  ㈢又神明會申設臺灣土地銀行信義分行帳號000000000000帳戶
    （下稱系爭帳戶）前於104年9月22日匯款轉帳支出1,250萬
    元至訴外人黃文陽申設合作金庫銀行大坪林分行帳號000000
    0000000帳戶之情，有系爭帳戶交易明細（本院卷二第183頁
    ）、臺灣土地銀行信義分行111年3月18日函及附件交易傳票
    （本院卷二第213-217頁）、合作金庫銀行大坪林分行111年
    5月20日函及附件開戶資料（本院卷二第353-357頁）為憑，
    堪認神明會曾匯款1,250萬元至黃文陽申設上開帳戶。惟查
    系爭帳戶於原告提起本件訴訟前之可用餘額僅657元，有臺
    灣土地銀行信義分行111年1月25日函及附件開戶迄今之交易
    明細資料（本院卷二第105-108頁）為憑，而原告供認本件
    起訴時神明會帳戶只剩數百元等語（本院卷二第301頁），
    足見系爭價金於起訴時已非神明會現存財產，是原告主張兩
    造仍公同共有系爭價金云云，核與實情有悖。
四、綜上所述，原告依民法第830條、第823條、第824條規定，
    請求分割系爭價金，及請求被告陳智信給付135萬2,976元及
    利息，均無理由，應予駁回。又原告之訴既經駁回，其假執
    行之聲請即失所附麗，應併予駁回。
五、本件事證已臻明確，兩造其餘攻擊防禦方法及證據，經本院
    斟酌後，核與判決結果不生影響，爰不另論述，併此敘明。
六、訴訟費用負擔之依據：民事訴訟法第78條。　　
中　　華　　民　　國　　111 　年　　8 　　月　　22　　日
                  民事第四庭    法　官　姚水文
以上正本係照原本作成。
如對本判決上訴，須於判決送達後20日內向本院提出上訴狀。如
委任律師提起上訴者，應一併繳納上訴審裁判費。　　　　　　
中　　華　　民　　國　　111 　年　　8 　　月　　22　　日
                                書記官  吳華瑋   　
附表：  編號 姓名 被告1 林清修 被告2 林清村 被告3 林瑞楨 被告4 林青峰 被告5 林圭聰 被告6 林圭璋 被告7 林志謙 被告8 林銓正 編號9 林炳宗（歿） 被告10 林欽宗 編號11 林憲德（歿） 被告12 林德星 被告13 林修德 編號14 林欽明（歿） 被告15 張聰裕 被告16 張兩佳 被告17 張兩成 被告18 張力文 被告19 陳嘉慶 被告20 陳志明 被告21 陳金雄 被告22 陳金次 被告23 陳木水 被告24 陳建憲 被告25 陳俊凱 被告26 陳建興 被告27 陳建隆 編號28 陳水生（歿） 編號29 陳財來（歿） 被告30 陳志中 編號31 陳得龍（歿） 被告32 陳得國 被告33 陳得福 被告34 陳木進 被告35 陳家寅 被告36 陳家浴 被告37 陳家正 被告38 陳定國 編號39 石丁財（歿） 被告40 石裴明峯 編號41 張炳坤（歿） 被告42 張添丁 編號43 張添福（歿） 被告44 陳市 被告45 陳敦禮 被告46 陳智信 編號47 陳智囊（歿） 被告48 鄭克文 被告49 鄭克勝 被告50 鄭克信 被告51 鄭克霖 被告52 鄭東逸 編號53 鄭聰明（歿） 編號54 鄭世通（歿） 被告55 鄭克在 編號56 鄭世華（歿） 被告57 鄭清標 編號58 陳啓仁（歿） 編號59 陳啓義（歿） 編號60 王榮鏗（歿） 編號61 王培堯（歿） 編號62 王世明（歿） 被告63 王世芬 被告64 林均 被告65 林正志 被告66 林正恩 被告67 林正念 被告68 詹東榮 被告69 詹東發 被告70 詹文明 編號71 王辰豪（歿） 被告72 王高助 編號73 陳明祿（歿） 被告74 陳邦基 被告75 陳邦賓 被告76 陳炎生 編號77 陳榮華（歿） 被告78 陳冠廷 編號79 陳水圳（歿） 被告80 陳定和 被告81 陳定源 被告82 鄭金全 被告83 鄭武雄 被告84 陳秋菊（即9林炳宗之繼承人-已拋棄繼承） 被告85 林南宏（即9林炳宗之繼承人-已拋棄繼承） 被告86 林青蓉（即9林炳宗之繼承人） 被告87 林大鈞（即9林炳宗之繼承人-已拋棄繼承） 被告88 林艾葦（即11林憲德之繼承人） 被告89 林思瑋（即14林欽明之繼承人） 被告90 林育齊（即14林欽明之繼承人） 被告91 陳張玉美（即28陳水生之繼承人） 被告92 陳淑惠（即28陳水生之繼承人） 被告93 陳明易（即28陳水生之繼承人） 被告94 陳姝羚（即28陳水生之繼承人） 被告95 陳逸蓁（即28陳水生之繼承人） 被告96 吳金英（即29陳財來之繼承人） 被告97 陳毓文（即29陳財來之繼承人） 被告98 陳英士（即29陳財來之繼承人） 被告99 蘇光子（即31陳得龍之繼承人） 被告100 陳逸琳（即31陳得龍之繼承人） 被告101 陳逸忠（即31陳得龍之繼承人） 被告102 陳逸豪（即31陳得龍之繼承人） 被告103 石善悅（即39石丁財之繼承人） 被告104 石善惠（即39石丁財之繼承人） 被告105 石善基（即39石丁財之繼承人） 被告106 石善宏（即39石丁財之繼承人） 被告107 張許春（即41張炳坤之繼承人） 被告108 張美蘭（即41張炳坤之繼承人） 被告109 張美慧（即41張炳坤之繼承人） 被告110 張美玲（即41張炳坤之繼承人） 被告111 張謙銘（即41張炳坤之繼承人） 被告112 張謙諒（即41張炳坤之繼承人） 被告113 張江秀娥(即43張添福之繼承人) 被告114 何雨柔（即43張添福之繼承人） 被告115 何子豪（即43張添福之繼承人） 被告116 張永祥（即43張添福之繼承人） 被告117 張淑芬（即43張添福之繼承人） 被告118 張庭嘉（即43張添福之繼承人） 被告119 陳敦淵（即47陳智囊之繼承人） 被告120 陳敦傑（即47陳智囊之繼承人） 被告121 陳宜靜（47陳智囊之繼承人） 被告122 鄭陳阿丹（即53鄭聰明之繼承人） 被告123 鄭克乾（即53鄭聰明之繼承人） 被告124 鄭艷芬（即53鄭聰明之繼承人） 被告125 鄭潘寶貴（即54鄭世通之繼承人） 被告126 鄭慧敏（即54鄭世通之繼承人） 被告127 鄭慧勤（即54鄭世通之繼承人） 被告128 鄭慧孌（即54鄭世通之繼承人） 被告129 鄭克瑞（即54鄭世通之繼承人） 被告130 鄭克饒（即54鄭世通之繼承人） 被告131 鄭素芳（即56鄭世華之繼承人） 被告132 鄭克列（即56鄭世華之繼承人） 被告133 鄭克宏（即56鄭世華之繼承人） 被告134 陳安琪（即58陳啓仁之繼承人） 被告135 陳哲維（即58陳啓仁之繼承人） 被告136 蔡燕紅（即59陳啟義之繼承人） 被告137 陳怡伶（即59陳啟義之繼承人） 被告138 王文達（即60王榮鏗之繼承人） 被告139 王文淵（即60王榮鏗之繼承人） 被告140 王雪玉（即60王榮鏗之繼承人） 被告141 黃金枝（即61王培堯之繼承人） 被告142 王文宏（即61王培堯之繼承人） 被告143 王雪芳（即61王培堯之繼承人） 被告144 王文星（即61王培堯之繼承人） 被告145 王品傑（即62王世明之繼承人） 被告146 王品超（即62王世明之繼承人） 被告147 王品人（即62王世明之繼承人） 被告148 黃玉琴（即71王辰豪之繼承人） 被告149 陳冠宇（即73陳明祿之繼承人） 被告150 陳柏宇（即73陳明祿之繼承人） 被告151 陳相宇（即73陳明祿之繼承人） 被告152 陳寶宇（即73陳明祿之繼承人） 被告153 陳美宇（即73陳明祿之繼承人） 被告154 陳妍宇（即73陳明祿之繼承人） 被告155 陳翔羚（即77陳榮華之繼承人） 被告156 陳王姬（即79陳水圳之繼承人） 被告157 陳錦秀（即79陳水圳之繼承人） 被告158 陳淑敏（即79陳水圳之繼承人） 被告159 陳泊再（即79陳水圳之繼承人） 被告160 陳全旗（即79陳水圳之繼承人） 被告161 陳全儀（即79陳水圳之繼承人）